【裁判字號】    94,易,700
【裁判日期】    951017
【裁判案由】    竊盜
【裁判全文】
臺灣苗栗地方法院刑事判決               94年度易字第700號
公  訴  人  臺灣苗栗地方法院檢察署檢察官
被      告  甲○○
選任辯護人  李世才律師
被      告  丁○○
上列被告因竊盜案件，經檢察官提起公訴（93年度偵字第4531號
），本院判決如下：
    主  文
甲○○、丁○○均無罪。
    理  由
一、公訴意旨：
    (一)起訴事實：
      被告甲○○係樂安營造有限公司（下稱樂安公司）指派於
      該公司向苗栗縣苗栗市公所所承包「文山里西山圳護岸修
      護工程」（下稱西山圳護岸工程）工地現場負責人，其明
      知該工程僅有不含石頭之廢棄「土方」需清運，而樂安公
      司亦已向孫立明借得位於同縣公館鄉○○段2057地號土地
      以堆置上開工程所產生之廢棄土方，且依合約假日不能施
      工，詎其竟意圖為自己不法之所有，圖利用上開工程掩護
      非法盜採砂石，而與被告丁○○基於共同犯意之聯絡，由
      丁○○出面向同縣後龍鎮「久豐砂石廠」不知情之負責人
      乙○○商借場地堆置砂石，再由甲○○另僱請不知情之劉
      日鑫操作挖土機、不知情之劉吉能駕駛砂石車，於民國93
      年10月3 日星期日上午，前往西山圳工程所在地，由劉日
      鑫以挖土機將西山圳內土石盜挖至劉吉能、丁○○2 人所
      駕駛之車牌號碼HB-520號、HP-999號砂石車車斗內，再由
      劉吉能、丁○○2 人接續載至上開「久豐砂石廠」堆置，
      估計共竊取西山圳內之砂石至少150 立方公尺。
    (二)起訴法條及罪名：
      刑法第320 條第1 項之竊盜罪。
二、檢察官之舉證：
    (一)被告甲○○於警詢、偵訊中之供述。
    (二)被告丁○○於警詢、偵訊中之供述。
    (三)共同被告劉日鑫於警詢時之陳述。
    (四)共同被告劉吉能於警詢時之陳述。
    (五)證人即負責西山圳護岸工程設計、監造之麗鄴工程顧問有
      限公司工程師戊○○於警詢、偵訊中之證述。
    (六)證人即承辦西山圳工程發包業務之苗栗市公所工務課技士
      丙○○於偵訊中之證述。
    (七)證人即久豐砂石廠負責人乙○○於警詢時之證述。
    (八)苗栗縣警察局苗栗分局文山派出所警員麥勝福製作之報告
      1 件。
    (九)西山圳護岸工程合約1 件。
    (十)簡易水木保持申報書、土地使用權同意書、切結書各1 件
      。
    (十一)93年10月3 日拍攝之現場照片12張。
    (十二)苗栗縣政府、苗栗縣警察局苗栗分局文山派出所93年10月
      6 日會勘記錄1 件。
    (十三)估價單13紙。
三、被告之辯解：
    被告甲○○、丁○○均堅決否認犯行。甲○○辯稱：依合約
    本來就要清運土石，且星期日僅是不計入工作天，還是可以
    工作，案發當日清運之土石係欲供施工後回填之用，為求日
    後回填方便，才在施工現場鄰地地主不同意暫借土地堆置之
    情況下，請丁○○尋找距離較近之土地暫時堆放，並無為自
    己不法所有之意圖等語。丁○○則以：伊係因甲○○表示那
    些土石影響到施工、灌漿，請伊在附近找可以暫時堆置之地
    點，幾天後載回來回填，才受甲○○之託，向久豐砂石廠老
    闆洽借場地，並載運土石前往，伊只是幫他一個忙，沒有想
    要偷那些東西等語置辯。
四、本院之判斷：
    (一)法律依據：
      1.按不能證明被告犯罪或其行為不罰者，應諭知無罪之判
        決，刑事訴訟法第301 條第1 項定有明文。
      2.最高法院30年上字第816 號判例亦指出：認定不利於被
        告之事實，須依積極證據，苟積極證據不足為不利於被
        告事實之認定時，即應為有利於被告之認定，更不必有
        何有利之證據。
      3.又認定犯罪事實所憑之證據，雖不以直接證據為限，間
        接證據亦包括在內，然而無論直接或間接證據，其為訴
        訟上之證明，須於通常一般之人均不致有所懷疑，而得
        確信其為真實之程度者，始得據為有罪之認定，倘其證
        明尚未達到此一程度，而有合理之懷疑存在時，事實審
        法院復已就其心證上理由予以闡述，敘明其如何無從為
        有罪之確信，因而為無罪之判決，尚不得任意指為違法
        ，此經最高法院76年台上字第4986號判例闡釋甚明。
    (二)無罪之理由：
      1.被告甲○○係樂安公司指派於該公司向苗栗市公所承包
        之西山圳護岸工程工地現場之負責人，樂安公司已向孫
        立明借得其所有之苗栗縣公館鄉○○段2057地號土地以
        堆置上開工程所產生之廢棄土方，惟甲○○仍於93年10
        月3 日星期日上午，委由丁○○出面向同縣後龍鎮大庄
        里137 號久豐砂石廠負責人乙○○商借堆置土石之場地
        ，並指示劉日鑫操作挖土機，挖取施工現場西山圳內共
        約150 立方公尺之土石至劉吉能、丁○○所駕駛之車牌
        號碼HB-520號、HP-999號砂石車車斗內，再由劉吉能、
        丁○○接續載運至久豐砂石廠堆置等客觀事實，為被告
        甲○○、丁○○所不否認，並分據證人劉日鑫、劉吉能
        、丙○○、戊○○、乙○○於警詢時陳述及偵、審中證
        述無訛，復有估價單13紙、照片12張、工程合約1 件、
        簡易水土保持申報書、土地使用權同意書、切結書、土
        地登記謄本各1 紙在卷可資佐證，自均堪予認定。從而
        ，被告2 人之行為是否具有意圖為自己不法所有之主觀
        竊盜犯意，即為本案主要爭點所在。
      2.首先，就檢察官主張：西山圳護岸工程僅有不含石頭之
        廢棄「土方」需清運，被告2 人不得清運西山圳內之石
        頭部分，本院查：
        (1)由西山圳護岸工程合約後附「包商估價單」所列工程
          項目包括「餘方處理」一項，其數量計871.50立方公
          尺，總價為新臺幣（下同）33,657.33 元（偵卷第67
          頁），佐以證人戊○○、丙○○於偵、審中之證詞，
          可知此一工程確有相當數量之工程餘方必須清運。參
          諸證人戊○○、丙○○於偵查及審理中所證內容（偵
          卷第47、48頁、本院卷第71頁），發包單位即苗栗市
          公所並無將該批餘方標售或做其他用途之計畫，僅單
          純地將之認定為廢棄土，得由包商加以運棄、處分之
          事實，亦足以認定。
        (2)就上開依約需清運餘方之成分，證人戊○○雖曾於偵
          查中證稱：該工程沒有土石要清理，但有廢棄土方要
          清運，被告只能清運廢土，石頭部分不行，要清石頭
          要報我們認可等語（偵卷第46、47頁），然而，賴俊
          廷尚分別偵查及審理中證陳：「（問：所以他們能清
          運的只是土方，不含石頭？）有小石頭是無可厚非」
          （偵卷第47頁）、「我們希望卵石粒徑不要超過50公
          分可以清運走，比較沒有價值」（本院卷第70頁），
          證人丙○○亦先後證稱：「我們只准許清運廢土，但
          是石頭含在裡面，所以也是要清運」（偵卷第48頁）
          、「（問：廢棄土是否能夠有土石？）應該是土石都
          能夠有。（問：如何認定？）很少工程施工都是純土
          、純石的。」（本院卷第80頁），2 人均不否認包商
          可以清運餘方中所含石頭之情事，再觀諸工程合約內
          「土石方工程施工說明書」第3 點：「挖出多餘之廢
          土石除利用於鄰路堤外由主管工程人員指定地點堆積
          承包人不得任意拋棄」、第11點：「凡土內藏有孤石
          ，每塊體積不逾0.3 立方公尺者，均按原土質單價計
          給，其體積超過0.3 立方公尺者按其石質情形，以軟
          石或堅石作價」等規定（偵卷第65頁），皆未排除石
          頭存在之可能性，則本件西山圳護岸工程所產生、待
          清運之餘方，顯非如檢察官所謂僅有土方、不含石頭
          。儘管依戊○○所言，其係以50公分粒徑為基準，區
          分包商得清運與不得清運之石頭，丙○○亦表示希望
          包商將大石頭回填在基腳（本院卷第81頁），惟前述
          要求僅係代表發包單位之丙○○及負責設計監造之賴
          俊廷等人基於工程品質考量之主觀期望，完全未顯現
          於工程合約之相關契約文件中，縱經戊○○告知被告
          甲○○，充其量僅屬施工方法之指示或建議，不生法
          律上之拘束力，使包商依約有權清運之剩餘土石方，
          因此變為不得清運，此由本院審理時丙○○所證：「
          （問：依照契約內容，剩餘土石都可以清除？）是的
          。」（本院卷第80頁）及戊○○所述：「（問：是否
          為契約的約定？）不是，那是因為一般有價值的東西
          ，我們不希望清運走。（問：那只是你們的希望？）
          是的。（問：若發生爭執？）以契約為主，那只是我
          們的要求而已」、「若是以合約規定，不論挖起來的
          多大，都可以清走」（本院卷第70、71頁）等情，即
          能清楚確認。故樂安公司依據工程合約，得就西山圳
          護岸工程所產生包括土、石在內之餘方進行清運乙節
          ，應無疑問。
        (3)被告甲○○既係樂安公司指派之西山圳護岸工程工地
          現場負責人，而樂安公司依合約負有清運該工程所產
          生預計871.50立方公尺剩餘土石方之義務，並得逕將
          該批餘方運棄，參酌證人戊○○於審理中明確證稱：
          廢棄土是基底工程挖出來的，偵卷第60頁照片所示土
          石是從基礎挖起來的，也有可能是一開始的施工便道
          ，怪手當時挖出來的土石，我們認為是在清運，不是
          挖除，那是因為影響水流等語（本院卷第72、73頁）
          ，亦可判斷被告2 所清運者確是合約所稱之工程餘方
          ，且其等已清運之數量僅約150 立方公尺，仍在預定
          剩餘土石之範圍內，則被告甲○○指示丁○○清運西
          山圳內土石，客觀上尚且不能認定為違反工程合約之
          行為，更不能遽論被告2 人所為有何不法所有之意圖
          。
      3.其次，檢察官質疑：依合約假日不能施工，且樂安公司
        已向孫立明借得公館鄉○○段2057地號土地以堆置廢棄
        土方，並向市公所陳報，被告2 人竟利用假日，清運土
        石至非上開陳報地點之久豐砂石廠堆置等情。經查：
        (1)事實上，一般工程之包商於假日不施工，實因監工單
          位為維護施工品質而「要求」所形成之慣例，並非合
          約強制限定不得施工，易言之，其係著眼於監工單位
          監督之可能性是否獲得確保，倘工程確有急迫性，事
          先報備仍可於假日施工，至於未經同意即於假日施工
          ，效果僅為不計入工時，而涉及請款之問題，並非逕
          認為違約行為，本案之情況亦是如此，此由證人賴俊
          廷於本院審理時明確證述：「不是依照合約規定，是
          一般政府機關發包工程都是這樣要求，政府單位是週
          休二日，監工在休假時就不施工，除非有急迫性，廠
          商要提出計畫。」（本院卷第70頁）等語，即可獲得
          印證。而姑不論被告2 人清運西山圳內廢棄土石方之
          施工行為有無現實之急迫性存在，依證人戊○○進一
          步所證：「（問：監工下班時間，他們是否會繼續施
          工？）…隱蔽部分就是下基礎部分，要我們監造單位
          檢查他們才可以施工，但在河床面清運或是施工，不
          是隱蔽部分的話，我們不在場，也可以做，因為可以
          事後檢查。（問：以本件情形，他們在週末假日，若
          確實是在做河面清運，這樣是否可以？）若合約沒有
          明文要求週末不能施工，而且他們做的又不是隱蔽部
          分，依我認定，他們可以施作，我可以事後檢查。」
          （本院卷第78頁）等情，再參酌西山圳工程合約中確
          無任何限制樂安公司於假日施工之約定條款，被告2
          人亦係在清運河床面剩餘土石之事實，已足認並無所
          謂違反「假日不得施工」約定之疑慮，檢察官認被告
          2 人於不得施工之假日施工，即不無誤會。
        (2)被告2 人固有將土石載運至久豐砂石廠而非原先向苗
          栗市公所陳報之預定堆置地點苗栗縣公館鄉○○段20
          57地號土地堆置之片面變更堆置地點行為，然查本件
          工程合約對廢棄土石處理之要求，僅有「由主管工程
          人員指定地點堆積承包人不得任意拋棄」（見上揭「
          土石方工程施工說明書」第3 點，偵卷第65頁），參
          以警詢時證人丙○○所陳：主管機關未指定工程剩餘
          土石方堆置何處，由工務包商找到堆放地點後告知市
          公所（偵卷第23頁），證人戊○○所述：該工程之土
          石方可以清運至合法地點，主管機關未指定工程剩餘
          土石方堆置何處，由包商決定放置地點後告知監工人
          員方可動作（偵卷第27頁），以及戊○○於審理中證
          稱：「我們要求不要危害到百姓交通，我們會要求他
          們先告訴我們要運載到何處」、「（問：包商要陳報
          堆放地點的目的）以便讓我們檢查，不要危害到交通
          安全。（問：若包商只要不妨害交通安全，談妥其他
          地點，你們是否會有意見？）只要報備給我們，而且
          合約內又沒有規定，只要不危害交通安全，我們就不
          會有意見」（本院卷第72、74頁）等語，足見監工單
          位要求施工單位事先報備土石方堆置地點，目的僅為
          便於管理、避免有危害他人情事或與第三人發生糾紛
          。發包單位、監工單位既已將該批需清運之餘方視為
          廢棄物，只要所選擇之地點合法，亦不損害他人及公
          眾之權益，監工單位實無反對之必要。被告2 人將土
          石堆置在久豐砂石廠，既已徵得其負責人乙○○同意
          ，堆置在該場地亦屬合法，且不致危害他人生命安全
          或交通秩序，對監工單位之檢查應無重大影響，甚至
          更為便利（詳後述），若事先提出報備，監工單位亦
          無不許之理由，如此自難遽認屬違約或違反監工單位
          要求之行為。而卷附苗栗縣警察局辦理甲○○傾倒廢
          土案行經路線職務報告及後附路線圖清楚顯示，自西
          山圳護岸工程施工現場，行經文發路、經國路、北勢
          大橋至久豐砂石廠，距離僅約4.7 公里，而自施工現
          場行經文發路、經國路、新東大橋、公館鄉○○道、
          東西橋至原廢土堆置預定地，距離達約12.2公里（本
          院卷第46、47頁），可見由施工現場載運土石前往久
          豐砂石廠或公館鄉○○段2057地號土地，兩者之路程
          及所費時間差距甚大，倘日後確有回填土石之需要，
          將之堆置在久豐砂石廠確實較為便利，徵諸證人賴俊
          廷亦證稱：有可能石頭粒徑大於50公分，先堆置在附
          近地點，後來再回填，因為現場會影響施工不方便，
          堆置在幾公里外的砂石廠也是有可能等語（本院卷第
          77頁），則被告2 人所辯為求回填方便而另覓較近之
          場地堆置土石，並非竊取乙節，尚非無稽，且與一般
          之經驗法則相符，應堪採信。
      4.檢察官雖又以：現場照片顯示怪手所在位置，護岸已經
        施作完成，不可能再往上灌漿，使怪手挖不到圳內土石
        ，故無趕在灌漿之前利用假日清運圳中土石之必要；會
        勘記錄所載開挖深1 公尺應是水面下1 公尺，明顯超出
        清運施工便道之土石；被告2 人運至久豐砂石廠堆置之
        土石，與廠內之土石有混在一起，且係約定載多少車來
        就載多少車回去，足見乙○○有使用到被告2 人載運之
        土石等情，欲證明被告2 人有竊盜之犯意。惟查：本件
        工程依約並非絕對不得於假日施工，已如前述，被告甲○○於警詢、審理中並已供稱：星期一至星期六有混泥
        車工程要作，案發當日隔天要灌漿，怕車子太多會擋到
        ，進出施工現場的路只有2 米半等情，以該工程之工期
        為60工作天，自93年7 月15日開工（參張國興、丙○○
        警詢陳述，偵卷第20、23頁），迄案發當日已接近3 個
        月，應已接近工程期限之情況，再衡諸一般工程施作如
        有遲延未能及時驗收之情事，施工單位需負擔沈重之違
        約金，施工單位為使工程順暢進行以達最大獲利目的，
        寧可進行假日趕工亦不願日後遭計罰違約金之常情，縱
        被告甲○○所言板模加高一層、怪手就挖不到圳內土石
        部分，與現場照片所示情況似有出入，惟其為避免自翌
        日起大型車輛頻繁出入，導致以挖土機清運圳內土石之
        期程一再延宕，而欲利用假日及時施工之心態，仍屬可
        以想像與理解；而證人戊○○業已明確證陳：「（第60
        頁照片所示土石）是從基礎挖起來的，也有可能是一開
        始的施工便道，以我們監工立場，事後施工便道必須清
        除，所以要把那部分土石清運走，才不會阻礙水流」、
        「以照片看是沒有往下挖的跡象」，並稱查獲當天有到
        現場，被告等人沒有挖水面以下等語（本院卷第73、74
        頁），與現場照片顯示護岸尚未完成部分之圳中尚存有
        大面積之施工便道，行水區則依稀可見水下土石，顯示
        水深甚為有限之情形相符，顯然會勘記錄所載1 公尺較
        可能係以施工便道表面為基準計算，並非指水面下1 公
        尺；又被告2 人清運至久豐砂石廠堆置之土石，既屬樂
        安公司依約有權運棄、處分之工程剩餘土石方，有如前
        述，則被告2 人將之用以回填，有助穩定護岸基礎，固
        值得鼓勵，縱將之變賣、贈與他人，亦無從責難，不論
        被告甲○○與久豐砂石廠約定之土石進、出模式為何，
        是否隱含默許乙○○利用該批土石之意思，皆非他人所
        能置喙，況如清運該批土石僅係基於施工便利及供日後
        回填使用之目的，其有何必要耗費時間、勞力，特別將
        該批土石與久豐砂石廠內之土石加以區隔，以求運出與
        取回之土石完全相同？是檢察官前開所述，仍不足據為
        對被告2 人不利之認定。
      6.綜上各節說明，依本案現存之各項直接證據及間接證據
        ，本院無法形成確信被告2 人有檢察官所指竊盜犯行之
        心證，被告甲○○指示被告丁○○等人將西山圳內土石
        挖起載運至久豐砂石廠堆置之行為，仍可合理懷疑為係
        基於工程合約之約定，清運其等有權運棄之剩餘土石方
        ，且係為施工便利，暫時堆置在距離施工現場較近之久
        豐砂石廠，供日後回填護岸兩側之用，非基於為自己不
        法所有之意圖而竊取國有土石，揆諸前揭法律規定及判
        例意旨，自應諭知被告2 人無罪之判決。至檢察官另聲
        請傳喚證人林鴻泉、張國興到庭作證，經核此部分待證
        事實已據曾於查獲當日到場之證人戊○○證述在案，且
        林鴻泉、張國興對西山圳護岸工程設計、施工情況之瞭
        解程度當不及負責設計、監工之戊○○，自無重複調查
        之必要，爰予駁回，併此敘明。
據上論斷，應依刑事訴訟法第301 條第1 項，判決如主文。
本案經檢察官石東超到庭執行職務。
中    華    民    國    95    年    10    月    17    日
                  刑事第一庭    審判長法  官  劉興浪
                                      法  官  吳國聖
                                      法  官  羅貞元
以上正本證明與原本無異。
如不服本判決，應於判決送達後10日內向本院提出上訴狀（應抄
附繕本）。告訴人或被害人如對於本判決不服者，應具備理由請
求檢察官上訴，其上訴期間之計算係以檢察官收受判決正本之日
期為準。
                                      書記官  劉秋雯
中    華    民    國    95    年    10    月    24    日


司法院資訊處製作；財團法人民間司法改革基金會備份。
